臺灣高等法院刑事判決
109年度上易字第16號
上  訴  人  臺灣士林地方檢察署檢察官
被      告  藍國銘


上列上訴人因被告過失傷害案件，不服臺灣士林地方法院108年
度易字第125號，中華民國108年11月8日第一審判決（聲請簡易
判決處刑案號：臺灣士林地方檢察署107年度偵字第14998號），
提起上訴，本院判決如下：
    主  文
原判決撤銷。
藍國銘因過失傷害人，處拘役參拾日，如易科罰金，以新臺幣壹
仟元折算壹日。緩刑貳年。
    事  實
一、藍國銘因第四頸椎骨折，頸椎及脊椎損傷合併四肢癱瘓，於
    民國107 年8 月15日12時18分許，乘坐電動輪椅，在臺北市
    大同區雙連捷運站第二月台，欲趕搭已到站之捷運列車的第
    一節身心障礙車廂時，本應注意可使用坐乘式輪椅或代步車
    等行動輔具者，應以不超過時速5公里速度於車站內通行，
    而依當時情形，並無不能注意之情事，竟疏未注意，以其電
    動輪椅時速約7至8公里之速度前進，不慎與自其左側樓梯下
    樓亦欲搭乘捷運列車，且因同行之兩名小孩已經上車心生急
    切，而疏未注意行進動向狀況之劉雲發生碰撞，致劉雲當場
    倒地，因此受有左側股骨頸骨折之傷害。
二、案經劉雲訴由臺北市政府警察局大同分局報告臺灣士林地方
　　檢察署檢察官偵查後聲請簡易判決處刑。
    理  由
壹、證據能力部分：
一、按被告以外之人於審判外之言詞或書面陳述，除法律有規定
    者外，不得作為證據，刑事訴訟法第159條第1項定有明文。
    又被告以外之人於審判外之陳述，雖不符刑事訴訟法第159
    條之1至第159條之4之規定，而經當事人於審判程序同意作
    為證據，法院審酌該言詞陳述或書面陳述作成時之情況，認
    為適當者，亦得為證據；當事人、代理人或辯護人於法院調
    查證據時，知有同法第159條第1項不得為證據之情形，而未
    於言詞辯論終結前聲明異議者，視為有前項之同意，刑事訴
    訟法第159條之5亦有明文。查本件檢察官、被告藍國銘於言
    詞辯論終結前，均未就本院所認定犯罪事實而經調查採用之
    供述證據之證據能力予以爭執（見本院卷第44至47頁、第10
    5至106頁），本院復審酌各該證據作成時之情況，尚無違法
    及證明力明顯過低之瑕疵，認以之作為證據應屬適當，揆諸
    上開規定，本件經調查之證據，均有證據能力。
二、至於本院所引之非供述證據部分，並無證據證明係公務員違
    法取得，亦無依法應排除其證據能力之情形，應有證據能力
    。
貳、實體部分：
一、認定犯罪事實所憑之證據及理由：
  ㈠訊據被告固不否認於上開時、地，乘坐電動輪椅與告訴人劉
    雲發生碰撞等情，惟矢口否認有何過失傷害之犯行，辯稱：
    本件是告訴人衝出來撞伊，伊一開始會說電動輪椅的速度是
    時速7至8公里，是因為賣家這麼說，但後來伊詢問廠商康揚
    股份有限公司，則說電動輪椅的速度是時速是5至6公里云云
    。然查：
　⒈被告前因車禍受有第四頸椎骨折、頸椎及脊髓損傷合併四肢
    癱瘓之病症，因此行動須乘坐輪椅，其於107 年8 月15日12
    時18分許，使用電動輪椅後方附載印尼籍看護MIFTAHUL ROH
     MAH自臺北市大同區雙連捷運站搭乘電梯至乘車月台後，續
    往第一車廂移動時，於通過左方為大廳至月台之樓梯口地面
    處所時，適有告訴人自樓梯步下至月台地面旋向右轉欲進入
    已進站停靠之捷運車廂時，雙方閃避不及而發生碰撞，致告
    訴人跌倒在地，受有左側股骨頸骨折之傷害等情，業據證人
    即告訴人劉雲於警詢、偵查及原審中證述在卷（見臺灣士林
    地方檢察署107年度偵字第14998號卷【下稱偵卷】第21至22
    頁、第55至57頁；臺灣士林地方法院108年度易字第125號卷
    【下稱原審卷】第101至103頁），並經證人即被告之看護MI
    FTAHUL ROHMAH於原審中證述在卷（見原審卷第104至108頁
    ），復有被告之振興醫療財團法人振興醫院診斷證明書及病
    歷（見原審卷第143頁、第145至175頁）、告訴人之馬偕紀
    念醫院乙種診斷證明書（見偵卷第31頁）、案發現場監視器
    擷圖張（見偵卷第25至29頁）、臺灣士林地方檢察署檢察官
    勘驗案發現場監視器錄影光碟之勘驗筆錄（見偵卷第57頁）
    在卷足稽，是此部分之事實，首堪認定。
　⒉其次，原審經勘驗案發現場之監視器錄影光碟（檔案名稱：1
    -1R15二月台前3節、1-7R15扶梯2下乘場），結果略以：「
    【畫面顯示時間12:18:00至12:18:52；圖1 至4 】①畫面顯
    示12 :18:29 ，捷運列車自畫面右下角出現駛進候車月台，
    此時被告尚未出現於錄影畫面中；②畫面顯示12:18:41，捷
    運列車逐漸減速準備停靠候車月台，此時，可見被告乘坐電
    動輪椅自畫面左側出現（見圖1 紅圈處），隨後朝畫面上方
    移動。期間，可見被告乘坐之電動輪椅正後方，搭載著一名
    身穿深色上衣、斜背著一只白色側背包之長髮女子，跟隨著
    被告一同朝畫面上方移動。」、「【畫面顯示時間12:18:53
    至12:1 9:24 ；圖5 至8 】畫面顯示12:18:53，告訴人自畫
    面上方之樓梯口出現（見圖5 藍圈處），旋朝畫面右側方向
    移動，並無停頓，走至被告行向前方，被告乘坐之電動輪椅
    行駛至樓梯口右側處與告訴人發生碰撞，被告煞車停下，告
    訴人則往畫面左側方向後倒跌坐至地面。之後，因拍攝角度
    關係，無法看見告訴人之後續狀況。」、「【畫面顯示時間
    12：19：25至12：40：58；圖9 】畫面顯示12:19:25，畫面
    右側之捷運列車啟動並逐漸駛離候車月台，此時，身穿反光
    背心之捷運站務人員已抵達現場，被告則停留在畫面上方之
    樓梯口右側處，直到錄影時間約12:25:53左右，被告方駕駛
    電動輪椅離開現場。」、「【畫面顯示時間12:18:31至12:1
    8:55；圖10至11、12至24】①畫面顯示時間約12:18:31，可
    見捷運列車自畫面上方逐漸駛進左側之候車月台後停下。接
    著，於畫面顯示時間12:18:48，捷運列車之車門及候車月台
    安全閘門開啟，此時，可見戴著黑框眼鏡、身穿藍色無袖及
    膝洋裝、左手拿著一只手提包及一把淺色雨傘之告訴人（見
    圖10黃圈處），自畫面中央左側之一般樓梯上方出現，隨後
    ，告訴人低著頭逐漸步行移動下樓至候車月台。期間，可見
    告訴人移動下樓至第3 階之階梯後，方抬起頭朝畫面左下角
    方向觀看，且於告訴人移動下樓至第2 階之階梯前，被告尚
    未出現於畫面中（見圖10至圖11）。②畫面顯示時間12:18:5
    1，告訴人雙腳踩踏至第2 階之階梯時，可見被告乘坐電動
    輪椅沿著告訴人右手邊之一般樓梯扶手牆面出現（見圖12紅
    圈處），並朝畫面左下角方向直線行駛，接著，告訴人走下
    階梯雙腳踩踏至候車月台地面後，朝畫面左下角方向步行移
    動至第三步時，突然側身面朝畫面左側方向，此時，被告乘
    坐之電動輪椅見狀避煞不及，左前輪直接碰撞告訴人之左腳
    腳踝內側後煞車停下，告訴人隨即因重心不穩而側身朝畫面
    下方跌摔倒地。期間，可見告訴人於行走下樓後，始終面朝
    畫面左下角方向快步移動，並未轉頭注意其右側之行人動向
    ，而被告所乘坐之電動輪椅則始終保持著規律的速度，朝畫
    面左下角方向移動，未見被告行駛至樓梯口時有減慢速度之
    情況（見圖12至圖24）。」有原審勘驗筆錄及摘錄畫面在卷
    可憑（見本院卷第100頁、第117至136頁），益徵本件案發
    前後被告與告訴人動向之實情。
　⒊被告於警詢及偵查中雖辯稱：因為捷運人員說電動輪椅在月
    台及地下街要在時速5公里內，因此當時伊乘坐的電動輪椅
    時速約為5、6公里；伊在還沒進捷運站前，就將輪椅速度調
    整為時速5公里左右云云（見偵卷第8頁、第57頁），惟其於
    原審中則自承：當天伊的電動輪椅速度設在中段，時速約7
    至8公里等語（見原審卷第111頁），所述明顯反覆。參以證
    人MIFTAHUL ROHMAH於原審中亦證述被告的電動輪椅速度通
    常設在中段等情（見原審卷第106頁），而核與被告於原審
    中所述上開情詞相合，自以被告供述其電動輪椅速度約時速
    7至8公里等語較為可採。又本院依被告供述其乘坐之電動輪
    椅品牌係康揚、型號KP40（見本院卷第48頁），向康揚股份
    有限公司查詢上開型號電動輪椅之行駛速度及分段，業經函
    覆：「KP40極速為10km/h；速度調整，每按壓一次增減20%
    」，有康揚股份有限公司109年2月21日康內字第20022101號
    函在卷可參（見本院卷第85頁），故以極速即時速10公里為
    基準，經按壓1次，時速約為8公里，再按壓1次，時速尚約6
    公里以上，與被告於原審中所稱中段約時速7至8公里等語並
    無矛盾，從而被告於案發時其乘坐之電動輪椅所設定之速度
    為時速7至8公里，已可認定。
　⒋按領有身心障礙證明之旅客，可使用坐乘式輪椅或代步車等
    行動輔具，以不超過時速5公里速度於車站內通行，「臺北
    捷運系統旅客須知」參、二十六定有明文；又車站（含月台
    ）、車廂內，身心障礙旅客乘坐電動代步車速限為時速5公
    里，有「臺北捷運系統旅客須知」（見本院卷第55至64頁）
    、臺北大眾捷運股份有限公司109年2月19日北捷站字第1093
    005640號函（見本院卷第83頁）在卷可憑。本件被告於原審
    中陳述其領有身心障礙手冊（見原審卷第38頁），而依被告
    上開警詢時供稱「因為捷運人員說電動輪椅在月台及地下街
    要在時速5公里內」等語，足認被告對前揭規定知悉甚明，
    且應確實遵守，以保使用捷運之人的安全。詎被告以其所知
    中段設定速度，約有時速7至8公里，而其乘坐電動輪椅在捷
    運中站內通行，亦難謂有何不能注意之情事。據此，被告乘
    坐電動輪椅疏未注意速度不得逾時速5公里，竟設定為時速7
    至8公里而通行於捷運車站內，其行為違反上開規定，致告
    訴人與之碰撞後跌倒在地，因此受有前揭傷害，足認被告之
    過失行為與告訴人所受之傷害結果間，顯有相當因果關係。
　⒌告訴人於原審中證稱：捷運列車來了伊就往下走，到最後一
    階踏上地面時伊就往右轉要直奔車廂，伊在右轉時就發生事
    故，被告的電動輪椅腳踏板卡到伊的左腳，伊就倒地了；伊
    在右轉前沒有轉頭看，由眼角餘光稍微瞄一下左右兩側都沒
    有人，當時捷運列車已進站，伊想快點進入車廂，所以沒有
    轉頭察看，伊下樓梯的時候走比較快，心裡是有點趕，怕車
    子會開走，而且當時跟伊同行的兩個小孩已經上車了，所以
    伊心裡也有點急等語（見原審卷第101至103頁），並有上述
    ⒉所示之勘驗筆錄及摘錄畫面可資參佐，足見告訴人顯係急
    於搭乘甫進站之捷運車廂，而疏未注意其右側有無行人往來
    之情形下，逕予右轉致與被告乘坐之電動輪椅發生碰撞，而
    屬與有過失，然據此亦無從解免被告因前揭疏失而發生本件
    不慎碰撞致告訴人受傷之過失責任。
　㈡綜上，足認被告上開所辯，顯係圖卸飾詞，殊無可採。本案
    罪證明確，被告犯行洵堪認定，應依法論科。
二、論罪：　　
　㈠按行為後法律有變更者，適用行為時之法律，但行為後之法
    律有利於行為人者，適用最有利於行為人之法律，刑法第2
    條第1項定有明文。本件被告行為後，刑法第284條業於108
    年5月29日修正公布施行，於108年5月31日生效。修正前刑
    法第284條第1項規定：「因過失傷害人者，處6月以下有期
    徒刑、拘役或5百元以下罰金；致重傷者，處1年以下有期徒
    刑、拘役或5百元以下罰金。」修正後刑法第284條則規定：
    「因過失傷害人者，處1年以下有期徒刑、拘役或10萬元以
    下罰金；致重傷者，處3年以下有期徒刑、拘役或30萬元以
    下罰金。經比較新、舊法，108年5月31日生效之刑法第284
    條規定並未較有利於被告，依刑法第2條第1項前段規定，應
    適用行為時即修正前刑法第284條第1項規定。
  ㈡核被告所為，係犯修正前刑法第284條第1項之過失傷害罪。
三、原審未能詳察，遽認本件不能證明被告犯罪，而為無罪之判
    決，容有未洽。檢察官上訴意旨略以：原審法院未就電動輪
    椅行進於捷運月台之速限，函詢臺北捷運公司，僅單以被告
　　所自陳電動輪椅速度5公里符合捷運規範，即判決被告無罪
    ，自難認妥適等語，指摘原判決不當，為有理由，本院自應
    將原判決予以撤銷改判。
四、爰審酌被告為領有身心障礙證明之旅客，雖可使用坐乘式輪
    椅或代步車等行動輔具，但應以不超過時速5公里速度於車
    站內通行，被告疏未注意，逕以時速7至8公里的速度在捷運
    月台前進，又被害人亦因急於搭乘捷運列車，而疏未注意行
    進動向狀況，致與被告乘坐之電動輪椅發生碰撞與有過失，
    斟酌被告犯行所生之危害程度，且迄今未能與被害人家屬達
    成和解，兼衡被告大學肄業，未婚，無業，現由父母撫養等
    一切情狀，量處如主文第2項所示之刑，並諭知如易科罰金
    之折算標準，以示懲儆。
五、被告未曾因故意犯罪受有期徒刑以上刑之宣告，有本院被告
     前案紀錄表在卷可憑（見本院卷第29至30頁），其係領有
    身心障礙手冊之人，因第四頸椎骨折，頸椎及脊椎損傷合併
    四肢癱瘓，而必需乘坐電動輪椅，被告因一時失慮與被害人
    同有過失，致罹刑典，經此次科刑教訓後，應知所警惕，信
    無再犯之虞，是本院認為前開對被告宣告之刑，以暫不執行
    為適當，爰依刑法第74條第1項第1款之規定，併予宣告緩刑
    2年，以啟自新，且酌情被告尚無依刑法第74條第2項規定附
    加負擔之必要。
據上論斷，應依刑事訴訟法第369條第1項前段、第364條、第299
條第1項前段，刑法第2條第1項前段、第41條第1項前段、第74條
第1項第1款，修正前刑法第284條第1項前段，刑法施行法第1條
之1第1項、第2項前段，判決如主文。
本案經檢察官黃德松聲請簡易判決處刑，檢察官余秉甄提起上訴
，檢察官陳正芬到庭執行職務。
中　　華　　民　　國　　109 　年　　4 　　月　　21　　日
                  刑事第三庭    審判長法　官  張惠立
                                      法　官  廖怡貞
                                      法　官  張江澤
以上正本證明與原本無異。
如不服本判決，應於收受送達後20日內向本院提出上訴書狀，其
未敘述上訴之理由者並得於提起上訴後20日內向本院補提理由書
（均須按他造當事人之人數附繕本）「切勿逕送上級法院」。
                                      書記官  林明慧
中　　華　　民　　國　　109 　年　　4 　　月　　22　　日
附錄：本案論罪科刑法條全文
修正前中華民國刑法第284條
（過失傷害罪）
因過失傷害人者，處 6 月以下有期徒刑、拘役或 5 百元以下罰
金，致重傷者，處 1 年以下有期徒刑、拘役或 5 百元以下罰金
。
從事業務之人，因業務上之過失傷害人者，處 1 年以下有期徒
刑、拘役或 1 千元以下罰金，致重傷者，處 3 年以下有期徒刑
、拘役或 2 千元以下罰金。